臺灣高等法院高雄分院民事判決　九十一年度家上易字第九號
　　　上　訴　人　丁○○
　　　被上訴人　　甲○○
　　　　　　　　　戊○○
　　　　　　　　　己○○
　　　　　　　　　丙○○
　　　　　　　　　乙○○
右當事人間請求分割遺產事件，上訴人對於中華民國九十一年四月三日台灣高雄地方
法院九十年度家訴字第八八號第一審判決提起上訴，本院判決如左：
    主      文
原判決關於准兩造就其被繼承人郭鐵夫之遺產其中高雄市銀行左銀分行定期存款（存
單號碼000000-0）新台幣三十萬元超過新台幣捌萬玖仟肆佰陸拾元予以分割部分，暨
訴訟費用（除確定部分外）之裁判均廢棄。
右開廢棄部分，被上訴人在第一審之訴駁回。
其餘上訴駁回。
第一審（除確定部分外）及第二審訴訟費用，由上訴人負擔六分之一，餘由被上訴人
負擔。
    事實及理由
一、被上訴人主張：兩造之被繼承人郭鐵夫於民國八十七年八月六日死亡，被上訴人
    甲○○為其配偶、被上訴人戊○○、己○○、丙○○、乙○○及上訴人為郭鐵夫
    之子女，因郭鐵夫留有如原判決附表一（下稱如附表一）所示遺產，價值共計新
    台幣（下同）二百六十七萬一千零九十八元，兩造就郭鐵夫遺產各有應繼分六分
    之一，兩造無法協議分割，又郭鐵夫之遺產其中美金四千元、金飾十六兩及現金
    一十七萬四千元，現為上訴人持有，上訴人應返還予被上訴人等情，求為判決准
    就兩造被繼承人郭鐵夫所留如附表一所示遺產，按兩造應繼分各六分之一分割，
    及上訴人應將如原判決附表二所示財產按應繼分各六分之一返還予被上訴人，如
    黃金部分不能返還，應賠償被上訴人每人三萬六千六百五十元之判決（原審准兩
    造就郭鐵夫所留如附表一所示遺產，按兩造應繼分各六分之一之比例分割，而駁
    回被上訴人其餘請求，被上訴人就敗訴部分未據聲明不服而告確定）。
二、上訴人則以：被繼承人郭鐵夫死亡時，喪葬費及相關費用均由上訴人支出，其中
    靈骨塔位費用（包含進塔之誦經費用）十八萬八千元、支付里長協助處理治喪事
    宜致謝金一萬元、雜項費用七萬七千一百九十五元、登報通知被上訴人費用三千
    五百元、保管箱支出費用二萬二千元、申報遺產請領戶籍謄本規費五百四十元及
    上訴人配偶楊碧珠寄託在郭鐵夫帳戶之款項五十三萬三千元等，均應自郭鐵夫遺
    產中扣除等語，資為抗辯。
三、兩造於本院聲明：
  (一)上訴人方面：
    (1)原判決關於准兩造就其被繼承人郭鐵夫之遺產其中高雄市銀行左營分行定期存
      款（存單號碼000000-0）三十萬元、（存單號碼000000-0）五十萬元、及（存
      單號碼89914-3）十萬元超過七萬零七百六十五元予以分割部分均廢棄。
    (2)右廢棄部分，被上訴人在第一審之訴駁回。
    (3)第一、二審訴訟費用由被上訴人負擔。
  (二)被上訴人方面：
    (1)上訴駁回。
    (2)第二審訴訟費用由上訴人負擔。
四、查被上訴人主張被繼承人郭鐵夫於八十七年八月六日死亡，留有如附表一所示之
    遺產，而被上訴人甲○○為其配偶、被上訴人戊○○、己○○、丙○○、乙○○
    及上訴人均為其子女，均為郭鐵夫之繼承人等情，業據提出戶籍謄本、遺產稅免
    稅證明書、存證信函等為證（原審雄家調卷第一一至二四頁），且為上訴人所不
    爭執，自堪信為真實。
五、按繼承人得隨時請求分割遺產，但法律另有規定或契約另有訂定者不在此限，民
    法第一千一百六十四條定有明文。繼承人有數人時，在分割遺產前，各繼承人對
    於遺產全部為公同共有，繼承人得隨時請求分割遺產，民法第一千一百五十一條
    、第一千一百六十四條前段分別定有明文。準此，被上訴人請求將被繼承人郭鐵
    夫所留遺產，予以分割，為有理由，應予准許。
六、次查，兩造就原審准郭鐵夫之遺產扣除上訴人支出之醫療費用三萬五千八百八十
    六元及殯葬費用四十三萬九千八百九十五元共計四十七萬五千七百六十一元，並
    未聲明不服。茲僅就下列金額得否扣除，有所爭執：(一)靈骨塔位費用（包含進塔
    之誦經費用）十八萬八千元；(二)支付里長協助處理治喪事宜致謝金一萬元；(三)雜
    項費用七萬七千一百九十五元；(四)登報通知被上訴人費用三千五百元；(五)保管箱
    支出費用二萬二千元；(六)戶籍謄本規費五百四十元；(七)訴外人楊碧珠匯款五十三
    萬三千元。茲分述之：
  (一)靈骨塔位費用（包含進塔之誦經費用）十八萬八千元：
  　經查，上訴人將被繼承人郭鐵夫遺體火化後，將遺骨安置於靈骨塔，因而支出塔
  　位及進塔之誦經費用共十八萬八千元，業據提出收據影本附卷可稽（本院卷第二
　　十九頁）。均核屬喪葬、習俗所必要合理之費用，自應就郭鐵夫之遺產中扣除。
  (二)支付里長致謝金一萬元：
    上訴人主張感謝里長韓得平協助處理郭鐵夫殯葬事宜，而支付致謝金一萬元，固
    據證人韓得平證述屬實。惟查，該費用並非辦理殯葬事宜所必需，上訴人請求自
    郭鐵夫遺產中扣除，為無理由，不應准許。
  (三)雜項費用七萬七千一百九十五元：
    上訴人主張支付郭鐵夫殯葬事宜之雜項支出費用為七萬七千一百九十五元，雖據
    提出收據或統一發票數張附原審卷為證。惟查，上訴人所提出之收據或統一發票
    ，並無法看出上訴人支出之明細，且上訴人復未能舉證證明與辦理郭鐵夫之殯葬
    事宜有何關聯性，自不得請求被上訴人共同分擔該筆費用，而主張自郭鐵夫遺產
    中扣除。
  (四)登報通知費用三千五百元：
  　上訴人主張登報通知被上訴人出面處理遺產分割事宜，計支付登報費用三千五百
  　元部分，固據提出收據為證，惟查被上訴人並非所在不明，且被上訴人甲○○、
  　己○○、乙○○等仍居住於高雄市○○區○○街六巷五號十二樓（此亦為郭鐵夫
    死亡時之戶籍地址）未搬遷，上訴人並無登報之必要，自亦不得請求扣除。
  (五)保管箱支出費用二萬二千元：
    上訴人主張本件遺產存於金融機構之保管箱支出之費用二萬二千元，業據提出基
    隆市農會保證金或押金收據為證（原審卷第九五頁），該項費用係為繼承人之兩
    造利益而支出，自應自郭鐵夫遺產中扣除。被上訴人抗辯上訴人將其持有之遺產
    原存放於高雄市農會營北辦事處保管箱，係上訴人自行私自領取云云，惟查上訴
    縱不將該遺產領取而仍存放於高雄市農會營北辦事處保管，仍不免支付保管費用
    ，是被上訴人執此抗辯，並無可採。
  (六)戶籍謄本規費五百四十元：
    上訴人主張因辦理遺產事宜，而申請戶籍謄本支出規費四百五十元，有其提出之
    規費收據影本附原審卷可稽（見原審卷第六三至六九頁）。核屬辦理遺產事宜所
    需費用，自應由郭鐵夫遺產中扣除。
  (七)楊碧珠匯款五十三萬三千元：
    上訴人主張楊碧珠寄放郭鐵夫帳戶內五十三萬三千元部分，固據提出匯款紀錄為
    證。惟查，楊碧珠之匯款紀錄係自八十二年間起至八十五年間止，不定期不定額
    存入郭鐵夫於基隆郵局之帳戶內，衡諸常情，楊碧珠如確有私房錢需存放，應以
    自己名義存內放自己戶頭，衡情郭鐵夫與楊碧珠之夫為父子之親，楊碧珠如不欲
    其夫知悉其有私房錢，應無存放其公公郭鐵夫帳戶內之理，況楊碧珠與郭鐵夫居
    住處所一在基隆、一在高雄，實無將款項存放如此遙遠距離之必要，且經原審依
    職權函查郭鐵夫在台灣南區郵政管理局局號第００四一五七號，帳號00000
    0－0號帳戶之存提資料，楊碧珠匯入之款項，多於數日內即提領完畢，亦難認
    係楊碧珠寄託予郭鐵夫之款項，否則郭鐵夫何有速即將之提領完畢之理；雖楊碧
    珠到庭證稱前揭款項確係其寄託予郭鐵夫之款項，惟楊碧珠與上訴人為夫妻至親
    ，所述難免偏頗，不足採信，而上訴人就此抗辯亦未能提出其他有利證據以證明
    所述為真，其主張自遺產中扣除上開金額，自無理由，而不應准許。
  (八)綜上，上訴人因辦理郭鐵夫遺產之相關事宜，所支出之靈骨塔位費用（包含進塔
    之誦經費用）十八萬八千元、保管箱支出費用二萬二千元及戶籍謄本規費五百四
    十元，合計二十一萬零五百四十元，請求自遺產中扣除，為有理由，應予准許，
    逾此部分之請求，為無理由。
九、綜上所述，本件兩造被繼承人郭鐵夫之遺產，除原審准就如附表一所示之高雄市
    農會左營分社定期存款（存單號碼516832）五十萬元部分，應扣除四十七萬五千
    七百六十一元後之餘額二萬四千二百三十九元為分割外，另應就高雄市銀行左銀
    分行定期存款（存單號碼000000-0）三十萬元，應扣除二十一萬零五百四十元後
    之餘額八萬九千四百六十元為分割。原審就上開應再扣除部分，為上訴人敗訴之
    判決，尚欠允洽，上訴意旨指摘原判決此部分不當，求予廢棄，為有理由，爰由
    本院予以廢棄，並駁回被上訴人此部分在第一審之訴。至於超過上開應扣除部分
    ，原審為上訴人敗訴之判決，並無不合，上訴意旨指摘原判決此部分不當，求予
    廢棄改判，為無理由，應予駁回。
十、據上論結，本件上訴為一部有理由，一部無理由，依民事訴訟法第四百四十九條
    第一項、第四百五十條、第七十九條但書、第八十五條第一項前段，判決如主文
    。
中　　　華　　　民　　　國　　九十一　　年　　　十二　　月　　　五　　　日
                                      臺灣高等法院高雄分院民事第二庭
~B1審判長法官
~B2法　　　官
~B3法　　　官
右為正本係照原本作成。
如對本判決上訴，須於判決送達後二十日內向本院提出上訴狀，未表明上訴理由者，
，應於上訴後二十日內向本院提出理由書（均須按他造當事人之人數附繕本）。上訴
時應提出委任律師或具有律師資格之人之委任狀，並依附註條文規定辦理。
中　　　華　　　民　　　國　　九十一　　年　　　十二　　月　　　五　　　日
~B法院書記官　張文斌
附註：
民事訴訟法第四百六十六條之一：
對於第二審判決上訴，上訴人應委任律師為訴訟代理人，但上訴人或其法定代理人具
有律師資格者，不在此限。
上訴人之配偶、三親等內之血親、二親等內之姻親，或上訴人為法人、中央或地方機
關時，其所屬專任人員具有律師資格並經法院認為適當者，亦得為第三審訴訟代理人。
第一項但書及第二項情形，應於提起上訴或委任時釋明之。
